【裁判字號】    92,訴,183
【裁判日期】    920807
【裁判案由】    偽造文書等
【裁判全文】
臺灣士林地方法院刑事判決                          九十二年度訴字第一八三號
    公  訴  人  臺灣士林地方法院檢察署檢察官
    被      告  丁○○
右列被告因偽造文書等案件，經檢察官提起公訴（九十一年度偵緝字第四○七號），
本院判決如左：
    主  文
丁○○連續行使偽造私文書，足以生損害於他人，處有期徒刑拾月。
    事  實
一、丁○○於民國八十六年十二月二十五月起，在台北市士林區○○○路○段二八○
    號，其所經營之「國升電器行」內，召集互助會，自任會首，會期自八十六年十
    二月二十五日起至八十九年四月二十五日止，會員連同會首計有三十會，約定每
    月會款為新台幣（下同）二萬元，並採內標制，而於每月二十五日在上址開標，
    底標為二千元。詎丁○○因所經營之國升電氣行資金週轉不靈，竟意圖為自己不
    法之所有並基於概括犯意，明知邱源昌未參加其所發起之前開互助會，丁○○竟
    冒用其名，虛列其為互助會員之名義入會，利用會員彼此間不相熟識，及標會時
    僅有少數會員到場競標之機會，連續於附表所示各編號之冒標時間，在前揭開標
    地點，未經同意即分別冒用如附表所示虛列會員邱源昌及活會會員丙○○名義，
    在空白標單上填載如附表所示之標息及各該等被冒標會員姓名，連續偽造此等依
    習慣表示投標用意證明之標單，並參與競標行使而得標（所填寫競標之標單均於
    開標後撕毀丟棄），足以生損害於邱源昌、丙○○及當時未得標且尚屬活會之互
    助會會員，致使該等活會會員陷於錯誤，誤以為邱源昌、丙○○得標，而先後三
    次如數交付扣息後之會款予丁○○收受，嗣於八十八年八月間，丁○○因週轉不
    靈終宣告倒會，乙○○、王一婷、丙○○等活會會員始悉受騙，丁○○計詐得會
    款總計為八十二萬三千八百元（死會會員依互助會契約所繳交予會首之金額非詐
    欺所受損害，不予計入，而每次冒標後所詐欺之對象乃尚存之活會會員）。
二、案經乙○○、王一婷告訴由台北市政府警察局士林分局報請台灣士林地方法院檢
    察署檢察官偵查起訴。
    理  由
一、訊據被告丁○○固坦承於右揭時地召集互助會，並用邱源昌之名義入會，惟矢口
    否認有任何冒標行為，辯稱：伊並沒有虛列互助會員，也沒有冒標，會員確實都
    有其人，邱源昌以前皆有參加互助會，才將其列入，惟邱源昌在起會前又說不要
    加入，但名字已經寫上了，所以就由伊承接下來，至於丙○○部分，當時與其借
    款往來頻繁，有用其名義標會，但事前已經過其同意云云。經查：
（一）邱源昌並未參加被告之前揭互助會等情，業據證人邱源昌於偵查中證稱：「（
      問：提示卷附互助會名單，有無參加？）沒有」、「（問：編號二十號是你的
      名字及電話？）是」、「（問：以前有無參加過被告的會？）有，八十三年以
      前參加的」、「（問：有無答應被告以你名字列入互助會？）沒有」、「（問
      ：用邱名義是否告知？）這個會一開始即未同意被告以我名義入會」（見九十
      年偵字第一三一五號偵查卷第三十五、三十六頁）；另證人即邱源昌之妻李秀
      月亦證稱：「（問：會都由何人出面接洽？）我出面，但都用邱源昌名義」、
      （問：提示影本，曾否參加過此會？）沒有，就是剛開始時就邀我，但我說沒
      錢參加」、「（問：知否被告以你先生名義標會？）不知」（見九十一年偵緝
      字第四○七號偵查卷第四十四、六十二頁）等語，均明確供證邱源昌事前從未
      加入本件互助會，亦未同意被告以邱源昌名義入會，且被告於本院調查時亦自
      承：「（問：對起訴書之清單證據有何意見？）我用邱源昌之名義入會，他並
      不知道，我自己承接，他當然不知道」、「（問：有無經過當事人同意？）邱
      源昌不曉得」、「有以邱源昌名義標會」等語（見本院九十二年五月八日調查
      筆錄），足見被告確有以邱源昌名義入會投標，其顯有虛偽以該人名義冒標互
      助會，致活會會員陷於錯誤之詐欺行為，被告假冒邱源昌名義入會，其辯稱並
      非冒標，顯與事實不符，難以採信。
（二）另被告辯稱事前徵得丙○○同意借標，並無冒標會款云云。惟查證人丙○○於
      本院調查時證稱：「（問：在八十六年十二月二十五日那會你有跟嗎？）有的
      」、「（問：這會有標過嗎？）沒有」、「（問：你是怎麼會知道被標走？）
      我問他太太才知道這會已被他標走了，他太太說是跟你借的，我沒有借給他，
      我問他會是誰標的，他太太說是借你的會標」、「（問：你有同意被告在八十
      七年九月間用你的名義標嗎？）我不可能同意」、「（問：被告標這會有無跟
      你講過？）沒有，其實我一直都在幫他」、「（問：你這二會都被他標走嗎？
      ）我不知道，這二會我都沒有去標，錢我都沒有拿到，我沒有借他標，二會都
      拿不到錢，損失三百多萬」等語（見本院九十二年六月五日調查筆錄），足認
      被告於投標時事先並未獲得丙○○之同意，即擅自以其名義標取會款，致丙○○仍誤以自己係活會會員而繳交會款，與其餘活會會員，於冒標當期繳付會款
      ，同樣致受有損害，足見被告所辯均係推諉卸責之詞，不足採信，堪認被告係
      冒名丙○○名義標取會款無訛。
（三）綜上而論，被告藉會員多半不會親自到場競標，或利用主持互助會之便，假冒
      邱源昌、丙○○名義競標並宣告得標，進而向活會會員收受會款，業如前述，
      核與告訴人乙○○於偵查時指訴情節相符，此外，復有互助會單一份在卷可稽
      ，足徵被告有詐騙各活會會員交付會款以供己用之不法所有意圖及行使偽造私
      文書之犯意，甚為明灼。被告否認冒標詐取會款云云，均不足採，本件事證明
      確，被告犯行洵堪認定，應依法論科。
二、查本件被告丁○○所主持之互助會標單，僅於白紙上記載姓名及一定金額之標息
    ，業據被告於本院調查時陳明（見本院九十二年五月八日訊問筆錄），上開標單
    並未記載「標單」之字樣，雖尚難僅憑該記載之內容，明瞭其真正用意，然依前
    開互助會之約定，金額係標會取款所允付之利息，姓名則表明出價競標之互助會
    員，顯屬刑法第二百二十條第一項依特約足以為表示其用意證明之準私文書。核
    被告丁○○所為，係犯刑法第二百十六條、第二百二十條第一項、第二百十條之
    行使偽造準私文書罪及同法第三百三十九條第一項之詐欺取財罪。其偽造署押之
    行為係偽造準私文書之部分行為，偽造準私文書後，持以行使，其偽造之低度行
    為應為行使之高度行為所吸收，均不另論罪。被告先後三次冒標行為，詐取前開
    互助會當時尚屬活會會員之會款，分別係以一詐欺行為，同時侵害多數活會會員
    權利，為同種想像競合，均各應從一重處斷。其先後多次行使偽造準私文書及多
    次詐欺取財行為，時間緊接，所犯各為構成要件相同之罪名，顯各出於概括犯意
    反覆為之，應各依連續犯之規定論以一罪，並各依法加重其刑。又行使偽造準私
    文書之目的即在於詐欺取財，是被告所犯上開二罪，有方法結果之牽連關係，為
    牽連犯，應依刑法第五十五條之規定，從較重之行使偽造準私文書罪處斷。爰審
    酌被告為求周轉資金，以上開偽造文書及詐欺方法取財，對於各互助會員之損害
    非輕，及其智識程度、生活狀況、品行，犯罪後未能坦承犯行，尚未與被害人乙○○、甲○○、丙○○達成民事和解等一切情狀，量處如主文所示之刑。
三、另偽造之標單均經被告丟棄，業據被告供承在卷，爰不予宣告沒收，附此敘明。
據上論斷，應依刑事訴訟法第第二百九十九條第一項前段、刑法第五十六條、第二百
十六條、第二百二十條第一項、第二百十條、第三百三十九條第一項、第五十五條、
，罰金罰鍰提高標準條例第一條前段，判決如主文。
本案經檢察官鄭世揚到庭執行職務。
中      華      民國    九十二    年      八      月      七      日
                                      臺灣士林地方法院刑事第四庭
                                          法  官  王  俊  雄
右正本證明與原本無異。
如不服本件判決，得自判決送達之日起十日內，向本院提起上訴。
                                          書記官  許 秋  莉
中      華      民      國    九十二    年      八      月     十二     日
附錄本判決論罪科刑依據之法條：
中華民國刑法第二百一十六條
  (行使偽造變造或登載不實之文書罪)
  行使第二百十條至第二百十五條之文書者，依偽造、變造文書或登載不實事項或使
  登載不實事項之規定處斷。
中華民國刑法第二百二十條第一項：
  在紙上或物品上之文字、符號、圖畫、照像，依習慣或特約，足以為表示其用意之
  證明者，關於本章及本章以外各罪，以文書論。
中華民國刑法第二百十條：
 (偽造變造私文書罪)
  偽造、變造私文書，足以生損害於公眾或他人者，處五年以下有期徒刑。
中華民國刑法第三百三十九條第一項：
 (普通詐欺罪)
  意圖為自己或第三人不法之所有，以詐術使人將本人或第三人之物交付者，處五年
  以下有期徒刑、拘役或科或併科一千元以下罰金。
  附表：被告冒標互助會會款之時間及金額
┌──┬─────┬───┬───┬────┬─────────┬
│編號│ 冒標時間 │被冒標│標  息│受詐欺之│ 詐  得  金  額   │
│    │ （民國） │之活會│      │活會人數│(標金－標息)×活會│
│    │          │會員  │      │（應扣除│人數              │
│    │          │      │      │會首、虛│                  │
│    │          │      │      │列會員及│                  │
│    │          │      │      │死會人數│                  │
│    │          │      │      │）      │                  │
├──┼─────┼───┼───┼────┼─────────┤
│ 一 │ 87.04.25 │邱源昌│ 4600 │ 二十四 │(00000-0000)×24  │
│    │          │(虛列)│      │        │ =369600          │
├──┼─────┼───┼───┼────┼─────────┤
│ 二 │ 87.09.25 │丙○○│ 3200 │ 十九   │(00000-0000)×19  │
│    │          │      │      │        │ =319200          │
├──┼─────┼───┼───┼────┼─────────┤
│ 三 │ 88.07.25 │丙○○│ 5000 │ 九     │(00000-0000)×9   │
│    │          │      │      │        │ =135000        │
├──┴─────┴───┴───┴────┴─────────┤
│合計詐得金額為新台幣八十二萬三千八百元                        │
└───────────────────────────────┘


司法院資訊處製作；財團法人民間司法改革基金會備份。
